【裁判字號】    90,上,1011
【裁判日期】    901205
【裁判案由】    返還消費借貸款
【裁判全文】
臺灣高等法院民事判決  九十年度上字第一○一一號
      上  訴  人  丁○○
                  甲○○
                  丙○○
      上  訴  人  乙○○
      法定代理人  詹宣勇
      訴訟代理人  徐珮君
右當事人間返還消費借貸款事件，上訴人對於中華民國九十年八月三十一日臺灣新竹
地方法院九十年度訴字第五二八號第一審判決提起上訴，本院判決如左：
    主    文
上訴駁回。
第二審訴訟費用由上訴人連帶負擔。
    事    實
甲、上訴人方面
一、聲明：(一)原判決廢棄。(二)駁回被上訴人在第一審之訴。
二、陳述：除與原判決記載相同者外，補稱略以：
（一）上訴人於八十七年十二月二十九日前往被上訴人銀行，被上訴人拿出空白之借
      據讓上訴人簽名蓋章，又拿出同月二十八日早已填好之「土地抵押權設定契約
      書、土地登記申請書、不動產契約書等文件，由上訴人簽章後，被上訴人始告
      知要上訴人拿土地所有權狀原本設定抵押權，上訴人即表示當初上訴人兄弟僅
      約定由借款人謝照境提供其個人土地設定並不包括上訴人等之土地在內，因此
      上訴人當即表示不願作保要求將已簽文件退還，但被上訴人稱僅願退還土地抵
      押權設定契約書、土地登記申請書、不動產契約，並說借據銀行要保存不能退
      還，有退還之上開文件原本可證。故當日不歡而散未完成對保手續。而上訴人
      等八十八年一月七日根本未去被上訴人銀行竹東分行辦理對保手續。
（二）上訴人乙○○於原審即提出八十八年一月七日中藥商業同業公會全國聯合會第
      四屆第十四次常務理監事會議紀錄證明未曾於該日前往被上訴人竹東分行對保
      。八十七年十二月二十九日之所以反對作保，係因被上訴人將已寫好之抵押權
      設定契約書列為「義務人兼連帶保證人」，經上訴人反對始未將該文件辦理抵
      押設定。至被上訴人不願將該空白之借據退還上訴人，除了銀行有高利可獲外
      ，就是將已作廢失效之該空白借據拿來違法使用，現因謝照境良心發現，願意
      拍賣土地還錢而願作證如何與被上訴人私通完成借貸，請訊問謝照境即明。
三、證據：除援用原審提出者外，另提出抵押權設定契約書、土地登記申請書、不動
    產抵押契約書三紙為證，並聲請訊問謝照鏡。
乙、被上訴人方面：
一、聲明：駁回上訴
二、陳述：除與原判決記載相同者外，補稱略以：
（一）被上訴人放款手續是由借款人聲請借款，並由借款人尋找保證人，被上訴人待
      徵信後核准借款時，再由被上訴人填寫借據並進行借款人及保證人之對保手續
      ，核對借款人及保證人身份無誤後，借款人及保證人簽名蓋章於借據上，被上
      訴人撥款至借款人之帳戶，借款手續即完成。
（二）本件之借款程序亦同，是由借款人謝照鏡向被上訴人聲請借款，並提供保證人
      ，所有的貸款條件皆是由借款人與被上訴人協議結果，保證人只是擔保借款人
      之地位，並非主導貸款條件之角色，故若保證人同意貸款條件並於借據上簽名
      蓋章，便擔當起保證人之角色，便要負起保證人之責任。
（三）而本件之上訴人等皆不否認借據上之簽名蓋章之真正，足以證明上訴人等確實
      同意擔任借款人謝照鏡之連帶保證人，連帶保證契約既已因上訴人等之簽訂而
      成立，上訴人等自應負起連帶保證人責任。
三、證據：援用原審提出之證據。
    理    由
一、被上訴人於原審起訴主張：謝照鏡（原審被告，未經上訴而確定）邀上訴人為連
    帶保證人，於民國八十八年一月七日向被上訴人借款新台幣（下同）三百萬元，
    約定借款期間自八十八年一月七日起至九十五年一月七日止，並以每月為一期，
    共分八十四期按期平均攤還本息，借款人應於每月七日繳納本息，借款利率固定
    為百分之十三，逾期違約金，於逾六個月以內者，按上開利率百分之十，逾六個
    月者，按上開利率百分之二十計算，如不依約繳納本息時，視為全部到期，借款
    人及連帶保證人應即連帶為全數清償。但借款人謝照鏡僅繳納至九十年二月七日
    之本息，尚欠本金二百三十六萬九千九百零九元及利息、違約金尚未清償，依照
    前述約定，本件借款視為全部到期，爰依消費借貸及連帶保證之法律關係請求上
    訴人應與謝照境連帶返還借款、利息及違約金。上訴人雖坦承於借據上簽名蓋章
    ，但辯稱借據上對保之日期有錯誤，應為八十七年十二月二十九日，且金額應為
    五百萬元，而非三百萬元等語。其於上訴後再改稱上訴人於八十七年十二月二十
    九日，被上訴人以空白借據讓上訴人簽名蓋章，又以早已填好之抵押權設定等文
    件請上訴人簽章後，因上訴人反對以自己土地設定抵押權並擔任借款義務人而作
    罷，因此取回土地抵押權設定文件，但被上訴人以借據銀行須保存為由拒絕返還
    ，事後竟將已作廢失效之該空白借據拿來違法使用等語。
二、被上訴人主張謝照鏡邀同上訴人為連帶保證人，於民國八十八年一月七日向被上
    訴人借款三百萬元之事實，業據其提出借據、放款客戶往來明細表等件為證。上
    訴人雖辯稱其於借據簽名後因被上訴人要求上訴人以自己土地設定抵押權並擔任
    借款義務人，因上訴人反對，而將抵押權設定所須文件取回，但借據仍由被上訴
    人保管等語。但查：
  (一)證人即本件借款之對保人陳增雄於原審到庭證稱，上訴人等均曾於八十八年一月
    七日在被上訴人公司竹東分行對保，並親自在借據上簽名蓋章，而謝照鏡亦曾於
    八十七年十二月十八日書立切結書，載明「茲立切結書（以下簡稱本人）與丁○
    ○、甲○○、乙○○、丙○○共同所有坐落於新竹縣竹東鎮○○段地號二九六、
    三二一之土地其中本人所持分之五分之一土地向新竹區中小企業銀行竹東分行貸
    款新台幣三百萬元正，借貸為七年，因由丁○○、甲○○、乙○○、丙○○為共
    同連帶保證人，本人為讓連帶保證人放心起見，特立本切結書為據，謹將切結書
    內容列舉如左」。上開切結書其上並有上訴人之簽名、蓋章，及律師呂松男之見
    證章，而核其內容與系爭借據借款之本金、期間、連帶保證人及借款人之姓名均
    完全相符，足證上訴人確曾有擔任系爭借款連帶保證人之事實。
  (二)上訴人固否認於八十八年一月七日有完成對保之事實，乙○○並提出同日曾參與
    中藥商業同業公會理監事會議之會議紀錄一紙為證。但核該紀錄之開會時間為同
    日下午三時，並不足以證明其全日均未曾前往被上訴人竹東分行對保之事實，且
    連帶保證契約之成立，並不以是否完成對保手續為要件，當事人如有擔任保證人
    之意思表示合致，即應負保證人責任。本件上訴人既已向被上訴人為同意擔任連
    帶保人之意思表示，並於借據上簽名、蓋章，縱使對保之日期記載有誤，其連帶
    保證契約即已成立而不受影響。
  (三)上訴人再以系爭借據係上訴人八十七年十二月二十九日在竹東分行所簽，因上訴
    人反對以自己土地設定抵押權並擔任借款義務人而作罷，因此取回土地抵押權設
    定文件，但被上訴人以借據銀行須保存為由，而拒絕返還，事後竟將已作廢失效
    之該空白借據拿來違法使用等語。但查設定抵押權為提供不動產以為物上擔保，
    應以登記為生效要件，但連帶保證契約為諾成契約，並不以完成一定法定方式為
    必要，保證契約書及對保文件僅為契約成立之證明而已。本件上訴人八十七年十
    二月二十九日將抵押權設定文件取回之事實，固為被上訴人所不否認，但被上訴
    人係基於連帶保證法律關係請求上訴人負連帶清償責任。上訴人當時苟有反對擔
    任連帶保證人之意，既知取回抵押權設定等文件，則又何以不將借據一併取回，
    或將連帶保證人簽名蓋章刪除，任由被上訴人保留。況被上訴人主張上訴人同意
    擔任連帶保證人之事實，除系爭借據外，尚有前述之證據方法，應認被上訴人已
    盡其舉證之責，上訴人上開所辯洵無可採。而其請求訊問系爭借款事件之債務人
    謝照鏡，本院核無必要，附此說明。
三、綜上所述，被上訴人主張上訴人等為系爭借款之連帶保證人為可採，上訴人所辯
    均無可取。被上訴人自得請求上訴人負連帶清償責任。從而，被上訴人本於連帶
    保證法律關係，請求上訴人連帶給付上訴人新台幣貳佰拾陸萬玖仟玖佰零玖元
    ，及自民國九十年二月八日起至清償日止，按年息百分之十三計算之利息，暨自
    民國九十年三月八日起至清償日止，逾期在六個月以內者，按上開利率百分之十
    ，在六個月以上者，按上開利率百分之二十計算之違約金，為有理由，應予准許
    。是則原審判命上訴人如數給付，於法並無不合。上訴意旨指摘原判決不當，求
    予廢棄改判，為無理由，應予駁回。
四、據上論結，本件上訴為無理由，依民事訴訟法第四百四十九條第一項、第八十五
    條第一項前段，判決如主文。
中      華      民      國    九十      年     十  二     月      五    日
                                  民事第九庭
                                      審判長法  官  吳  謙  仁
                                            法  官  蘇  瑞  華
                                            法  官  魏  大  喨
右正本係照原本作成。
如不服本判決，應於收受送達後二十日內向本院提出上訴書狀，其未表明上訴理由者
，應於提出上訴後二十日內向本院補提理由書狀（均須按他造當事人之人數附繕本）
上訴時應提出委任律師或具有律師資格之人之委任狀；委任有律師資格者，另應附具
律師及格證書及釋明委任人與受任人有民事訴訟法第四百六十六條之一第一項但書或
第二項（詳附註）所定關係之釋明文書影本。
中      華      民      國    九十      年     十  二     月      七    日
                                            書記官  黃  美  玉
附註：
民事訴訟法第四百六十六條之一（第一項、第二項）：
對於第二審判決上訴，上訴人應委任律師為訴訟代理人。但上訴人或其法定代理人具
有律師資格者，不在此限。
上訴人之配偶、三親等內之血親、二親等內之姻親，或上訴人為法人、中央或地方機
關時，其所屬專任人員具有律師資格並經法院認為適當者，亦得為第三審訴訟代理人
。


司法院資訊處製作；財團法人民間司法改革基金會備份。
